【裁判字號】    89,易,2199
【裁判日期】    900411
【裁判案由】    詐欺
【裁判全文】
臺灣板橋地方法院刑事判決                        八十九年度易字第二一九九號
    公  訴  人  臺灣板橋地方法院檢察署檢察官
    被      告  丙○○
                己○○
    共      同
    選任辯護人  王鳳安
右列被告等因詐欺案件，經檢察官提起公訴（八十八年度偵續字第四二號），本院判
決如左：
    主  文
丙○○、己○○均無罪。
    理  由
一、公訴意旨略以：被告丙○○與己○○二人係母子關係，竟共同意圖為自己不法之
    所有，於民國（下同）八十六年三月七日，向丁○○詐稱：願將丙○○所有坐落
    臺北縣三峽鎮○○段溪墘寮小段四一之一、四二之二、四九及四九之二地號土地
    所有權應有部分各二分之一，及上開土地之地上物房屋（即門牌號碼臺北縣三峽
    鎮○○街一二六號、建號二一五之一、二一五之二號、二一五之三號、二一五之
    四號）四棟全部一併出售予丁○○，且上開土地地上物僅案外人廖錦鎖承租以供
    養老院使用，丁○○若願購買上開房地僅須額外支付承租房客之搬遷費用云云，
    致丁○○陷於錯誤，而以總價新臺幣（下同）七千零二十九萬元之價格與丙○○
    簽立買賣契約。詎丁○○於八十六年九月一日前往承租房客廖錦鎖所開設養老院
    處償付搬遷費尾款二百五十萬元時，竟發現有案外人劉文貴、劉文俊在該址內，
    並主張渠等業經丙○○同意居住於該處，使丁○○支付養老院承租房客之搬遷費
    用，養老院人員雖依約搬離後，該屋仍遭人占用，使丁○○無法使用。又丁○○
    所購買門牌號碼臺北縣三峽鎮○○街一二六號、建號二一五之一、二一五之二號
    （即天香油廠）部分，於八十六年九月二十二日擬支付房地買賣價金尾款時，丙○○、己○○竟偕同劉嘉憲至陳宏文代書事務所，稱天香油廠部分之房屋係劉德
    發、劉嘉憲父子使用，經丁○○與劉氏父子協商完成，並於八十七年四月間僱工
    拆除該屋時，己○○竟以本案房屋係渠借予劉德發開設天香油廠及劉文貴居住之
    理由，而告丁○○涉嫌毀損建築物罪嫌（本署八十七年度偵字第一０四四九號）
    ，丁○○始知受騙，因認被告二人均涉犯刑法第三百三十九條第一項之詐欺取財
    罪嫌等語。
二、按犯罪事實應依證據認定之，無證據不得推定其犯罪事實，刑事訴訟法第一百五
    十四條定有明文。又按告訴人之指訴，係以使被告受刑事訴追為目的，是其陳述
    是否與事實相符，仍應調查其他證據以資審認，復按刑法第三百三十九條第一項
    詐欺罪之成立，以意圖為自己或第三人不法所有，以詐術使人將本人或第三人之
    物交付為要件。所謂以詐術使人交付，必須被詐欺人因其詐術而陷於錯誤，若其
    所用方法，不能認為詐術，亦不致使人陷於錯誤，即不構成該罪，最高法院分別
    著有五十二年度臺上字第一三００號及四十六年度臺上字第二六０號判例甚明。
    是以債務人於債之關係成立後，如有債務不履行之情形，在一般社會經驗上可能
    之原因甚多，縱令出於惡意而有遲延給付或不為給付之情事，苟無足以證明其債
    之關係發生時自始故意藉此從事財產犯罪之積極證據，根據刑事訴訟法第一百五
    十四條之規定，仍不得僅以債信違反之客觀事態，推定債務人自始有詐欺取財之
    犯意。
三、本件公訴人認被告二人均涉犯刑法第三百三十九條第一項之詐欺取財罪嫌，無非
    係因告訴人丁○○業已指訴歷歷，復參酌買賣契約第二點之約定，被告己○○在
    該署八十七年度偵字第一０四四九號告訴狀中，已自承劉德發所使用之天香油廠
    及劉文貴所居住之房屋係其所有，以及被告丙○○之債權人丁星炎申請本院查封
    拍賣本件四棟建物，被告等於拍賣前一日將土地及建物出賣予告訴人丁○○，以
    價金塗銷抵押權而由法院撤銷本件四棟建物之查封等情事，認定屬本件雙方爭執
    所在之地上物部分，被告等係出賣全部而非二分之一，並以買賣契約及交付款項
    之證明影本資為論據。訊據被告丙○○、己○○固均供承於右揭時、地與告訴人
    丁○○簽立本件前揭土地及地上物之買賣契約等情屬實，惟均堅決否認有右開被
    訴之詐欺取財犯行，被告丙○○辯稱：當初約定的買賣標的物為土地及地上物都
    是一半，伊沒有詐欺，伊將土地二分之一持分過戶給丁○○，連同地上物一半交
    給他等語。被告己○○則辯稱：買買標的是丙○○所有土地二分之一的應有部分
    ，地上物是安養院全部，不包括天香油廠，在買賣契約第十八條有約定等語。經
    查：
  (一)本件臺北縣三峽鎮○○段溪墘寮小段四一之一、四二之二、四九及四九之二等地
    號土地，係登記為被告丙○○所有，其應有部分均為二分之一，另坐落上開土地
    門牌號碼為臺北縣三峽鎮○○街一二六號之四棟房屋（即建號二一五之一、二一
    五之二號、二一五之三號、二一五之四號），均係未辦保存登記之房屋，嗣被告
    丙○○將其所有前揭地號土地之二分之一持分全部，及現有全部建物及地上物，
    以七千零二十九萬元之價格出賣予告訴人丁○○，並於八十六年三月七日簽有不
    動產買賣契約書等情，有上揭地號及建號之土地登記簿、建築改良物登記簿及不
    動產買賣契約書影本各乙份附卷可稽，堪認告訴人丁○○與被告丙○○間，就前
    開土地及地上物存有買賣關係無疑。又告訴人丁○○已付清本件買賣契約之價金
    ，被告丙○○則將上揭地號土地之所有權應有部分二分之一過戶予丁○○，並交
    付廖錦鎖開設之養老院搬遷後，有劉文貴在其內使用之地上物等情，業據告訴人
    與被告丙○○二人於本院調查時供承一致屬實（見九十年二月十六日訊問筆錄）
    。另經本院於八十九年九月十九日履勘現場，並比對現場地上物之現狀，發現與
    本院民事庭另案於八十八年四月二日之複丈成果圖（如附表所示），除編號Ｆ之
    木造地上物已拆除不存在外，其餘均相符，復據在場之劉文俊指稱：編號Ａ之加
    強磚造地上物現有第三人劉文明自八十七年八月間起在使用，從事廢鐵、五金之
    回收，編號Ｂ之加強磚造地上物，現由劉文貴及林美霞自八十七年八月間起當作
    住家使用，編號Ｇ之加強磚造及編號Ｈ之鐵皮地上物，目前由伊使用，自八十六
    年三月間起使用，係被告整修、興建，編號Ｃ之鐵皮地上物，係由養老院所興建
    ，現由林美霞、劉文明在從事廢棄物回收等語，至於編號Ｄ之加強磚造地上物，
    先前是劉德發在經營天香油廠，目前廢棄無人使用，被告己○○供稱劉德發是在
    八十一年底在該處經營天香油廠，另編號Ｅ之鐵皮地上物，現無人使用等情，製
    有勘驗筆錄及現場照片五幀在卷可按，是以告訴人丁○○所指訴前開地上物尚有
    劉文貴、劉文俊及劉德發等人占用，致其給付買賣價金後，仍無法使用土地及房
    屋等情，應非子虛之詞而堪予採信。
  (二)次查本件被告丙○○、己○○均一致辯稱僅出售地上物二分之一，告訴人丁○○
    卻始終指訴被告二人出售全部地上物，從而本件告訴人與被告二人就上開不動產
    之買賣契約，固有如公訴意旨所指買賣標的之地上物究為全部或二分之一之爭執
    。惟經本院核閱卷附之不動產買賣契約書第二條不動產標示之條款，其中就建築
    物及地上物部分係載明現有之全部，並無二分之一之記載。另被告丙○○之債權
    人丁星炎曾於八十五年十月八日，就本件前開四筆土地（另含同地段四二地號之
    土地）及未辦保存登記之地上物房屋等抵押物，聲請本院強制執行，於同年月二
    十二日前往查封土地及地上物，嗣於八十六年三月七日因雙方達成和解，而撤回
    強制執行之全部聲請乙節，亦據本院調取八十五年度執字第一０六００號民事執
    行卷宗核閱屬實，復有指封切結、查封筆錄及撤回執行筆錄影本各乙份在卷可憑
    ，又告訴人丁○○供陳於購買土地時即知悉有查封，及第一順位、第二順位抵押
    權存在，所付價金中由被告己○○帶伊交給丁星炎的律師（見八十九年十月二十
    五日訊問筆錄），被告己○○亦不否認本件買賣契約是在拍賣當天成立，告訴人
    繳給安養院搬遷費二百萬元及第一順位債權人丁星炎之債權等情事（見同年八月
    三十日訊問筆錄），足徵被告等係以本件賣得之價金清償抵押權人丁星炎之債權
    後，丁星炎始撤回其強制執行之聲請，並由本院撤銷對本件四棟建物之查封登記
    。再者，本件如附圖所示地上建物之總面積為二七八三˙八八平方公尺，縱如被
    告己○○所辯出賣之安養院部分地上建物面積計二五四三˙七八平方公尺，約佔
    總面積的十二分之十一，顯已逾被告二人所辯稱之二分之一。綜右所述，被告丙○○除出買上開土地應有部分二分之一之所有權外，尚包括坐落上開土地之地上
    建物全部乙節，應堪予認定，此部分本院八十八年度重訴字第十二號民事判決亦
    判認同旨，亦有該判決影本乙份在卷可資參考，故被告丙○○與己○○所辯僅出
    賣地上建物二分之一云云，應屬無據而難以採信。
  (三)按出賣人應擔保第三人就買賣之標的物，對於買受人不得主張任何權利，為民法
    第三百四十九條所明定出賣人之標的物權利瑕疵擔保義務，又出賣人不履行上揭
    義務者，買受人得依關於債務不履行之規定行使其權利，民法第三百五十三條亦
    定有明文，是以本件被告即出賣人丙○○依上揭規定，負有擔保第三人就亦屬本
    件買賣標的物之地上建物，不得對告訴人即買受人丁○○主張任何權利之義務，
    否則即須負債務不履行之民事責任，本不待言。然本件坐落前開土地之地上建物
    ，係由案外人劉文明、劉文貴及劉文俊等人所佔用，業經本院履勘屬實，已如前
    述，則本件除債務不履行之民事責任外，應否科以被告丙○○及己○○刑法之詐
    欺取財罪責，端視被告二人於訂約時，是否自始有詐欺取財之犯意？以及被告二
    人有無向告訴人施用本件買賣標的之地上建物內，僅有安養院而無劉文明等人佔
    用之詐術而定，否則若依公訴意旨之推論，僅認定被告二人係出賣地上建物之全
    部而非二分之一，遂逕謂被告二人構成詐欺取財之罪責，則行為人於依法須負出
    賣人之權利瑕疵擔保責任時，亦須負詐欺取財之刑責，如此將有混淆民事及刑事
    責任分際之危險，公訴意旨上揭之推論尚有未洽，應先敘明。
  (四)再查告訴人丁○○於本院調查時自承與他人成立公司，從事向地主購買土地以建
    房屋出售之建築業，已歷四年之久，通常經由掮客介紹，公司會派人前去查看標
    的物及環境後向公司報告，公司會比較相信有交易紀錄之掮客，如果是第一次交
    易的，則會做由掮客去問出賣人後，再告訴公司之查證工作，（向被告購買土地
    時，是否有先到現場看過？）有，伊與父親去看過，被告二人沒有去，是掮客帶
    去的，掮客有告訴我們現場有養老院在使用，並沒有告訴我們有天香油廠，我們
    有問過被告二人及掮客地上物使用情形，是在簽約時談的，己○○只告訴伊有三
    個問題，地上物是養老院的搬遷及解決第一、二順位抵押權等三個問題等情節（
    見八十九年八月九日訊問筆錄）。再參酌告訴人亦不否認於八十六年三月七日簽
    約前三、四天，始與被告接觸洽談，並因怕安養院的老人知道土地要被賣掉，所
    以同意被告不用帶去看現場等情事（見九十年二月十六日訊問筆錄）。據此，告
    訴人丁○○所經營之建築公司，於欲購地建屋時既知派員前去查勘標的物之情況
    ，然對第一次介紹公司交易之掮客，公司進行之查證工作未見較為嚴謹，卻反而
    採用經由掮客詢問出賣人後再告知公司之方式，顯已與常情有違。又告訴人在自
    行同意被告毋庸前往而僅由掮客陪同下，查勘本件上開不動產之現場，應無不能
    發現其地上建物使用情形之理，復因掮客告知僅有養老院而無天香油廠在使用，
    遂在前後三、四日之短暫期間內，即與被告丙○○達成買賣價金高達七千餘萬元
    之鉅之合意，嗣簽定本件之不動產買賣契約，其交易歷程之迅速，實令人不免起
    疑。再者，本件前開不動產買賣契約之締約過程，業據證人即介紹人甲○○、戊○○及撰寫契約書之土地代書乙○○等三人均到庭具結，其中證人甲○○證稱：
    本件買賣是伊介紹的，當天有被告二人、告訴人及其父親在場，談好土地二分之
    一，地上物是全部。地上物使用情形伊沒有聽到，伊沒有帶告訴人到現場看過，
    伊只知道地上物有養老院，不知道有無其他的使用人，也不記得被告有向告訴人
    保證除養老院外，沒有其他使用人等語，證人戊○○亦證陳：土地是二分之一，
    地上物是全部，伊沒有帶他們買方到現場看，伊不知道現場地上物是何人在使用
    ，也不知道告訴人是否知道，伊只知道有養老院，不知道有天香油廠等語，證人
    乙○○則證述：有丙○○、己○○及丁○○的父親在場，當天他們談好是土地二
    分之一，地上物究竟是如何伊忘記了，當初地上物使用人只有提到養老院，伊不
    記得有無其他使用人及被告二人有無保證沒有其他使用人等語（均見八十九年十
    月十一日訊問筆錄），告訴人及被告二人對於上開三名證人之證詞，除被告二人
    供稱證人甲○○應知悉地上物之使用情形外，對於其餘部分均當庭表明沒有意見
    未加以爭執，自堪以採據。從而告訴人所稱有掮客帶往查勘現場云云，核與證人
    甲○○及戊○○一致指證未帶告訴人前往乙節，已難謂相符，則告訴人丁○○究
    於簽約前有無查勘系爭之不動產，已非無疑，又告訴人亦不否認系爭土地所有權
    之應有部分二分之一，被告丙○○已辦畢過戶登記，若謂被告二人於訂約時，自
    始即有為渠等不法所有之意圖，則衡情應無將有價值之土地部分移轉登記予告訴
    人之理？且被告二人既未陪同告訴人前往，證人甲○○、戊○○及乙○○亦均證
    陳於簽約時，不記得被告二人除養老院外，有無保證沒有其他使用人之情事，焉
    能僅憑告訴人丁○○於給付價金後無法使用地上建物之事後指訴，遂逕謂被告二
    人有施用詐術致告訴人陷於錯誤而購買上揭之土地及地上建物之犯行。至於告訴
    人雖執最高法院八十七年度台非字第一００號判決意旨謂消費者於購買房屋暨土
    地時，出賣人對於停車位究屬法定停車位或獎勵停車位，隱匿而不告知承購人，
    使用研判機會以決定購買與否，係屬施用詐術，遂認本件被告二人隱匿不告知地
    上物業經案外人劉文貴等人使用之情事，以便告訴人決定購買系爭土地與否，而
    有施用詐術欺罔之行為云云。然查承購人若未經出賣人告知，縱前往查勘所欲購
    買土地暨房屋，亦無從得知該停車位究屬法定停車位或獎勵停車位，惟本件告訴
    人丁○○若確曾前往現場查勘，縱被告二人未告知，告訴人焉有未能知悉地上建
    物使用情形之理？故本院認本件與告訴人所引最高法院前揭判決所揭示之情形有
    間，尚難據為認定被告二人確有施用詐術之基礎，附予敘明。
  (五)綜右，被告丙○○與告訴人丁○○間，固存有購買前開土地及地上建物之買賣關
    係，且買賣標地之地上建物應係現有全部等情無訛，被告二人空言辯稱僅出賣二
    分之一云云，雖不足取，惟被告丙○○既已將系爭土地所有權應有部分二分之一
    ，移轉登記予告訴人，復無其他可資證明被告二人於八十六年三月七日訂約時，
    即有意圖為渠等不法所有之積極證據，則被告二人堅詞否認有詐欺之犯意，尚非
    全屬無稽，應堪以採信。再者，本件依告訴人丁○○所自承及證人甲○○、戊○○與乙○○之證述，告訴人所稱被告二人於締約過程中，因施用隱匿地上建物使
    用情形之詐術，致陷於錯誤之指訴，已有如前所述之瑕疵，從而不得僅以告訴人
    事後無法使用該地上建物之客觀違反債信狀態，推定被告二人自始有何詐欺取財
    之不法意圖及施用詐術之情事，本件應純屬被告丙○○應依出賣人之權利瑕疵擔
    保責任之規定，對告訴人丁○○負債務不履行責任之民事糾葛，宜循民事途徑解
    決。此外，復查無其他積極證據堪認被告二人有公訴人所指訴之詐欺犯行，揆諸
    首開法條及判例之說明，被告丙○○與己○○二人之行為，實難謂與刑法詐欺罪
    之構成要件相當，自屬不能證明被告二人犯罪，本院依法均應為無罪之諭知。
據上論斷，應依刑事訴訟法第三百零一條第一項前段，判決如主文。
本件經檢察官簡美慧到庭執行職務
中      華      民      國      九十      年  四      月    十一    日
                                臺灣板橋地方法院刑事第三庭
                                      法  官    陳志揚
右正本證明與原本無異。
如不服本判決，應於判決送達後十日內向本院提出上訴狀 (應附繕本) ，上訴於
臺灣高等法院。
                                      書記官    陳慶樹
中      華      民      國      九十      年    四    月  二十六    日


司法院資訊處製作；財團法人民間司法改革基金會備份。
